臺灣新竹地方法院民事裁定  
110年度輔宣字第35號
聲  請  人  陳秋錦  


相  對  人  陳運生  

關  係  人  陳美玲  

            陳美倫  

            陳美靜  

            陳秋燕  

            陳秋燁  

            陳嘉禾  

代  理  人  張郡容  

上列聲請人聲請輔助宣告事件，本院裁定如下：
    主  文
一、宣告陳運生（男，民國00年0月00日生，身分證統一編號：Z
    000000000號）為受輔助宣告之人。
二、選定陳秋錦（女，民國00年00月0日生，身分證統一編號：Z
    000000000號）為受輔助宣告之人之輔助人。
三、聲請程序費用由受輔助宣告之人負擔。
    理  由
一、聲請意旨略以：聲請人為相對人之四女，相對人自民國107
    年10月9日起，因失智症之原因，而有精神障礙或其他心智
    缺陷，致其為意思表示或受意思表示，或辨識其意思表示之
    效果，顯有不足，爰依民法第15條第1項規定，聲請准予對
    相對人為輔助宣告，並依民法第1113條之1第1項規定指定聲
    請人為相對人之輔助人，另指定關係人陳秋燕為會同開具財
    產清冊之人，且提出同意書、親屬系統表、戶籍謄本、中華
    民國身心障礙證明等件為憑。
二、按對於因精神障礙或其他心智缺陷，致不能為意思表示或受
     意思表示，或不能辨識其意思表示之效果者，法院得因本
    人 、配偶、四親等內之親屬、最近一年有同居事實之其他
    親屬 、檢察官、主管機關或社會福利機構之聲請，為監護
    之宣告 ；對於因精神障礙或其他心智缺陷，致其為意思表
    示或受意 思表示，或辨識其意思表示效果之能力，顯有不
    足者，法院 得因本人、配偶、四親等內之親屬、最近一年
    有同居事實之 其他親屬、檢察官、主管機關或社會福利機
    構之聲請，為輔 助之宣告，民法第14條第1項、第15條之1
    第1 項分別定有明 文。又按法院對於監護宣告之聲請，認
    為未達應受監護宣告 之程度，而有輔助宣告之原因者，得
    依聲請或依職權以裁定 為輔助之宣告。法院為前項裁定前
    ，應使聲請人及受輔助宣 告之人有陳述意見之機會，家事
    事件法第174條第1項、第2 項定有明文。
三、查本件聲請人為相對人之四女，有聲請人提出之戶籍謄本及
    親屬系統表附卷可憑，是聲請人為有權提起本件聲請之人，
    堪可認定。又本院於民國110年12月15日會同鑑定人即林正
    修診所精神科林正修醫師於林正修診所就相對人現況為鑑定
    時，相對人坐於診間椅子上，經點呼姓名有回應；聲請人並
    陳稱：母親即相對人配偶於110年8月13日過世，現在要處理
    遺產，相對人都不知道自己有多少錢，都由拿著相對人存摺
    、印章的人在支配，所以為本件之聲請等語，此有同日精神
    鑑定調查筆錄在卷可佐。另參酌鑑定人就聲請人所為之鑑定
    結果認略以：相對人為中度失智症，其於鑑定中，意識清醒
    ，對於鑑定人員的問題，可以有語言回應，語言及認知功能
    有部分退化。綜合相對人的精神狀態，日常生活功能，家庭
    事務及財務處理能力，研判相對人目前情況（失智症），致
    其辨識意思表示之效果顯有不足，建議為輔助之宣告等情，
    有該診所110年12月16日家鑑110092號函暨所附鑑定報告在
    卷足憑，並有聲請人所提出相對人之上開身心障礙證明可稽
    。綜上，堪認相對人因精神障礙之影響，致其為意思表示、
    受意思表示及辨識其意思表示效果之能力，均顯有不足，而
    有輔助宣告之原因，聲請人聲請對相對人為輔助宣告為有理
    由，應予准許。
四、按受輔助宣告之人，應置輔助人；法院為輔助之宣告時，應
     依職權就配偶、四親等內之親屬、最近一年有同居事實之
    其 他親屬、主管機關、社會福利機構或其他適當之人選定
    一人 或數人為輔助人；法院選定輔助人時，應依受輔助宣
    告之人 之最佳利益，優先考量受輔助宣告之人之意見，審
    酌一切情 狀，並注意下列事項：一、受輔助宣告之人之身
    心狀態與生 活及財產狀況。二、受輔助宣告之人與其配偶
    、子女或其他 共同生活之人間之情感狀況。三、輔助人之
    職業、經歷、意 見及其與受輔助宣告之人之利害關係。四
    、法人為輔助人時 ，其事業之種類與內容，法人及其代表
    人與受輔助宣告之人 之利害關係，民法第1113條之1第1項
    及同條第2項準用第111 1條、第1111條之1分別定有明文。
    經查，本件相對人之配偶賴瑞梅已辭世，兩人育有七女，分
    別為長女陳美玲，次女陳美倫、三女陳美靜、四女即聲請人
    、五女陳秋燕、六女陳秋燁、七女陳嘉禾；聲請人、陳秋燕
    、陳美靜及陳秋燁均表明同意由聲請人出任本件輔助人之重
    責，而陳美倫先稱由伊任輔助人較適合、又稱推薦陳美玲出
    任輔助人，陳嘉禾代理人表明不同意聲請人任輔助人、又稱
    陳嘉禾願任輔助人，陳美倫稱要選任程序監理人調查，陳美
    玲又稱不需要，然陳美倫、陳美玲及相對人均未明確表明何
    人適任輔助人之職，相對人並稱女兒都孝順、選誰都一樣等
    情，有本院111年1月18日訊問筆錄在卷可稽，是認由聲請人
    有積極擔任輔助人之意願，並獲得大多數人之支持，且對於
    後續相對人之就醫及陪伴、財務查核等均有所規劃及安排，
    衡情由其出任輔助人之重責，應最能符合相對人之最佳利益
    ，爰選定聲請人為相對人之輔助人，俾保護相對人。
五、依民法第1113條之1第2項準用同法第1111條規定，法院為輔
     助之宣告時，應依職權同時指定會同開具財產清冊之人。
    惟 受輔助宣告之人並不因輔助宣告而喪失行為能力，僅於
    其為 民法第15條之2列舉之法律行為時，應經輔助人同意，
    且參酌民法第1113條之1第2項規定，亦未準用同法第1099條
    、第 1099條之1、第1101及第1103條第1項之規定，顯見受
    輔助宣 告之人之財產，不由輔助人管理，自毋庸宥於準用
    之規定而 指定會同開具財產清冊之人，本件相對人之心智
    狀況經本院 對相對人為輔助之宣告，就輔助宣告之設置目
    的、輔助人之 性質及職務範圍及兩造、關係人之意見綜合
    觀之，本件並無指定會同開具財產清冊之人必要。又依民法
    第15條之2第1項規定，受輔助宣告之人為下列行為時，應經
    輔助人同意；但純獲法律上利益，或依其年齡及身分、日常
    生活所必需者，不在此限：（一）、為獨資、合夥營業或為
    法人之負責人；（二）、為消費借貸、消費寄託、保證、贈
    與或信託；（三）、為訴訟行為；（四）、為和解、調解、
    調處或簽訂仲裁契約；（五）、為不動產、船舶、航空器、
    汽車或其他重要財產之處分、設定負擔、買賣、租賃或借貸
    ；（六）、為遺產分割、遺贈、拋棄繼承權或其他相關權利
    ；（七）、法院依前條聲請權人或輔助人之聲請，所指定之
    其他行為，均此附敘。
六、依家事事件法第177條第2項、第164條第2項規定，裁定如主
    文。
中　　華　　民　　國　　111 　年　　7 　　月　　18　　日
               家事法庭  法　　　官  林建鼎 
以上正本係照原本作成。
如對本裁定抗告，須於裁定送達後10日之不變期間內，向本院提
出抗告狀（需附繕本），並繳納抗告費新臺幣1,000元。
中　　華　　民　　國　　111 　年　　7 　　月　　18　　日
                         書  記  官  林毓青 
附錄法條：
民法第15條之2：
受輔助宣告之人為下列行為時，應經輔助人同意。但純獲法律上
利益，或依其年齡及身分、日常生活所必需者，不在此限：
一、為獨資、合夥營業或為法人之負責人。
二、為消費借貸、消費寄託、保證、贈與或信託。
三、為訴訟行為。
四、為和解、調解、調處或簽訂仲裁契約。
五、為不動產、船舶、航空器、汽車或其他重要財產之處分、設
     定負擔、買賣、租賃或借貸。
六、為遺產分割、遺贈、拋棄繼承權或其他相關權利。
七、法院依前條聲請權人或輔助人之聲請，所指定之其他行為。
第78條至第83條規定，於未依前項規定得輔助人同意之情形，準
用之。
第85條規定，於輔助人同意受輔助宣告之人為第1項第1款行為時
，準用之。
第1項所列應經同意之行為，無損害受輔助宣告之人利益之虞，
而輔助人仍不為同意時，受輔助宣告之人得逕行聲請法院許可後
為之。